---
title: "Pemodelan ARIMA - Pendugaan Parameter, Diagnostik Model, dan Peramalan"
author: "Anindya Dinar Maisarrah"
date: "2025-09-30"
format: 
  html:
    self-contained: true
    embed-resources: true
    toc: true                # Mengaktifkan daftar isi
    toc-title: "Daftar Isi"
    toc-depth: 3             # Atur kedalaman heading yang ingin ditampilkan
    toc-location: left       # Lokasi daftar isi (left atau right)
    number-sections: true    # Mengaktifkan penomoran otomatis pada judul
    code-fold: false         # Tidak ada tombol untuk menyembunyikan kode
    code-copy: true          # Tambahkan tombol untuk menyalin kode
editor: 
  markdown: 
    wrap: 72
---

## Packages

```{r}
library(ggplot2)
library(tsibble)
library(tseries)
library(MASS)
library(forecast)
library(TSA)
library(TTR)
library(aTSA)
library(graphics)
```

## Data

### Memasukkan Data

Data yang akan dibangkitkan adalah data Perkembangan Harga Cabai Rawit di Solo sebagai berikut.

```{r}
library(readxl)
data <- read_excel("C:\\SEM 5\\MPDW\\Perkembangan Harga Cabai Rawit di Solo.xlsx")
data
```

Data kemudian dibagi menjadi data latih dan data uji. Pembagian kali ini
dilakukan dengan proporsi / perbandingan, yaitu 80:20.

```{r}
n <- nrow(data)

n_train <- floor(0.8 * n)

ma2.train <- data[1:n_train, ]
ma2.test <- data[(n_train + 1):n, ]

```

### Eksplorasi Data

Sebelum masuk dalam tahap pemodelan, dilakukan eksplorasi data dengan
plot deret waktu untuk melihat pola data.

```{r}
#-- PLOT TIME SERIES --#

plot(
  ma2.train$`Semua Provinsi`,
  col = "navyblue",
  lwd = 1,
  type = "o",
  xlab = "Time",
  ylab = "Semua Provinsi",
  main = "Plot Time Series Semua Provinsi"
)
```

Berdasarkan plot data deret waktu di atas, terlihat bahwa data belum stasioner dalam rataan (mean). Hal ini ditunjukkan oleh adanya perubahan level dan pola/tren data yang cukup jelas sepanjang periode pengamatan, sehingga nilai rataan belum cenderung konstan. Sementara itu, dari sisi ragam (varians), penyebaran data secara visual relatif tidak menunjukkan perubahan yang sangat mencolok. Namun, kestasioneran dalam rataan selanjutnya dikonfirmasi menggunakan uji ADF, sedangkan kestasioneran dalam ragam diperiksa menggunakan analisis Box-Cox.

```{r}
#--CEK KESTASIONERAN---#
acf(
  ma2.train$`Semua Provinsi`,
  main = "ACF Data Training",
  lag.max = 20
)

```
Berdasarkan plot ACF di atas, dapat dilihat bahwa plot *cuts off* pada
*lag* ke-2. Hal ini sesuai dengan proses pembangkitan model MA(2).

```{r}
tseries::adf.test(train.ts)
```

$H_0$ : Data tidak stasioner dalam rataan

$H_1$ : Data stasioner dalam rataan

Berdasarkan uji ADF tersebut, diperoleh p-value sebesar 0.3663 yang lebih besar dari taraf nyata 5%. Oleh karena itu, gagal tolak \(H_0\), sehingga dapat disimpulkan bahwa data belum stasioner dalam rataan. Maka diperlukan uji ACF kembali.

```{r}
#UJI ULANG ACF
train.ts <- ts(ma2.train$`Semua Provinsi`)

train.diff1 <- diff(train.ts, differences = 1)

acf(
  train.diff1,
  main = "ACF Setelah Differencing Orde 1",
  lag.max = 20
)
```
```{r}
# Uji ADF ulang
tseries::adf.test(train.diff1)
```

$H_0$ : Data tidak stasioner dalam rataan

$H_1$ : Data stasioner dalam rataan

Berdasarkan uji ADF tersebut, diperoleh p-value sebesar 0.01 yang lebih kecil dari taraf nyata 5%. Oleh karena itu, menolak \(H_0\), sehingga dapat disimpulkan bahwa data stasioner dalam rataan. Hasil tersebut sejalan dengan eksplorasi menggunakan plot time series dan plot ACF yang menunjukkan bahwa data memenuhi karakteristik stasioner dalam rataan.

```{r}
library(MASS)

# Data training
train.ts <- ts(ma2.train$`Semua Provinsi`)

# Cek data
length(train.ts)
sum(is.na(train.ts))
summary(train.ts)

# Box-Cox
index <- 1:length(train.ts)

bc <- boxcox(
  train.ts ~ index,
  lambda = seq(-1, 2, by = 0.01)
)

# Lambda optimum
lambda <- bc$x[which.max(bc$y)]

# Confidence interval 95%
ci_lambda <- bc$x[
  bc$y > max(bc$y) - 0.5 * qchisq(0.95, 1)
]

# Hasil
c(
  Batas_Bawah = min(ci_lambda),
  Lambda_Optimum = lambda,
  Batas_Atas = max(ci_lambda)
)

```

Gambar di atas menunjukkan nilai rounded value (\(\lambda\)) optimum sebesar  -0.11  dengan selang kepercayaan 95% untuk \(\lambda\) berada pada [    -0.62  ;   0.39  ]. Selang kepercayaan tersebut belum memuat nilai 1, sehingga dapat dikatakan bahwa data belum stasioner dalam ragam.

```{r}
lambda <- -0.11

train.bc <- (train.ts^lambda - 1) / lambda
head(train.bc)
summary(train.bc)
```

```{r}
library(tseries)

adf.test(train.bc)
```

```{r}
train.bc.diff1 <- diff(train.bc, differences = 1)
```

```{r}
library(tseries)

adf.test(train.bc.diff1)
```
Setelah transformasi Box-Cox dengan λ = -0,11 dan differencing orde 1, data telah stasioner dalam mean.

Karena cukup satu kali differencing, maka: d = 1

```{r}
acf(
  train.bc.diff1,
  main = "ACF Setelah Box-Cox dan Differencing Orde 1",
  lag.max = 20
)

pacf(
  train.bc.diff1,
  main = "PACF Setelah Box-Cox dan Differencing Orde 1",
  lag.max = 20
)

TSA::eacf(train.bc.diff1)
```

### Spesifikasi Model

```{r}
#---SPESIFIKASI MODEL---#
par(mfrow = c(1,2))
acf(ma2.train, main="ACF", lag.max=20) 
pacf(ma2.train, main="PACF", lag.max=20)
par(mfrow = c(1,1))
```

Berdasarkan plot ACF dan PACF, pola autokorelasi pada data hasil transformasi dan differencing belum menunjukkan cut off yang sangat tegas pada satu lag tertentu. Oleh karena itu, penentuan orde model selanjutnya dibantu menggunakan Extended Autocorrelation Function (EACF). Berdasarkan tabel EACF, terlihat pola segitiga o pada beberapa kombinasi orde AR dan MA, terutama pada orde rendah. Beberapa model yang dapat dipertimbangkan sebagai model tentatif adalah ARIMA(1,1,1), ARIMA(1,1,2), ARIMA(2,1,2), dan ARIMA(3,1,3). Model-model tersebut selanjutnya akan dibandingkan berdasarkan signifikansi parameter, nilai AIC, serta hasil analisis residual.

```{r}
# Differencing orde 1
train.diff1 <- diff(train.ts, differences = 1)

# EACF data yang sudah stasioner
eacf(train.diff1)
```

Berdasarkan hasil Extended Autocorrelation Function (EACF), terlihat beberapa pola segitiga yang ditandai dengan simbol o pada kombinasi orde AR dan MA. Pola tersebut menunjukkan beberapa kandidat model dengan orde AR dan MA rendah, seperti ARMA(1,3), ARMA(2,3), ARMA(3,3), dan ARMA(4,3). Karena data telah stasioner setelah dilakukan differencing orde 1, maka kandidat tersebut selanjutnya digunakan sebagai dasar pembentukan beberapa model ARIMA dengan orde differencing \(d=1\). Model-model kandidat kemudian dibandingkan berdasarkan signifikansi parameter, nilai AIC, dan analisis residual untuk memperoleh model yang sesuai.

### Pendugaan Parameter

Selanjutnya akan dilakukan pendugaan parameter kelima model ARIMA yang
terbentuk sebelumnya. Pendugaan dilakukan dengan fungsi `Arima()` yang
dilanjutkan dengan melihat nilai AIC pada ringkasan data dan melihat
signifikansi parameter.

```{r}
#--- PENDUGAAN PARAMETER MODEL ---#

model1.ma2 <- Arima(train.ts, order=c(1,1,2), method="ML")
summary(model1.ma2)
lmtest::coeftest(model1.ma2)

model2.ma2 <- Arima(train.ts, order=c(1,1,3), method="ML")
summary(model2.ma2)
lmtest::coeftest(model2.ma2)

model3.ma2 <- Arima(train.ts, order=c(2,1,3), method="ML")
summary(model3.ma2)
lmtest::coeftest(model3.ma2)

model4.ma2 <- Arima(train.ts, order=c(3,1,3), method="ML")
summary(model4.ma2)
lmtest::coeftest(model4.ma2)

model5.ma2 <- Arima(train.ts, order=c(4,1,3), method="ML")
summary(model5.ma2)
lmtest::coeftest(model5.ma2)
```

```{r}
hasil_model <- data.frame(
  Model = c("ARIMA(1,1,2)",
            "ARIMA(1,1,3)",
            "ARIMA(2,1,3)",
            "ARIMA(3,1,3)",
            "ARIMA(4,1,3)"),
  AIC = c(
    AIC(model1.ma2),
    AIC(model2.ma2),
    AIC(model3.ma2),
    AIC(model4.ma2),
    AIC(model5.ma2)
  ),
  BIC = c(
    BIC(model1.ma2),
    BIC(model2.ma2),
    BIC(model3.ma2),
    BIC(model4.ma2),
    BIC(model5.ma2)
  )
)

hasil_model
```

Berdasarkan hasil pendugaan parameter, model ARIMA(3,1,3) memiliki nilai AIC terkecil, yaitu sebesar 7147,771, dibandingkan dengan model kandidat lainnya. Hasil pengujian signifikansi parameter menunjukkan bahwa parameter-parameter pada model ARIMA(3,1,3) signifikan pada taraf 5%. Sementara itu, pada model ARIMA(4,1,3) terdapat parameter ar4 yang tidak signifikan dengan p-value sebesar 0,894898. Oleh karena itu, ARIMA(3,1,3) dipilih sebagai kandidat model untuk dilanjutkan ke tahap diagnostik residual.

### Analisis Sisaan

Model terbaik hasil identifikasi kemudian dicek asumsi sisaannya. Sisaan
model ARIMA harus memenuhi asumsi normalitas, kebebasan, dan kehomogenan
ragam. Diagnostik model dilakukan secara eksplorasi dan uji formal.

#### Eksplorasi Sisaan

```{r}
#Eksplorasi
sisaan.ma2 <- model1.ma2$residuals
par(mfrow=c(2,2))

#qqnorm(sisaan.ma2)
#qqline(sisaan.ma2, col = "blue", lwd = 2)
car::qqPlot(sisaan.ma2)
plot(c(1:length(sisaan.ma2)),sisaan.ma2)

# ACFF dan PACF sisaan
acf(sisaan.ma2)
pacf(sisaan.ma2)
par(mfrow = c(2,2))
```

Berdasarkan plot kuantil-kuantil normal, secara eksplorasi ditunjukkan
sisaan menyebar normal 
#### Uji Formal

```{r}
#1) Sisaan Menyebar Normal
ks.test(sisaan.ma2,"pnorm") 
#gagal tolak H0 > sisaan menyebar normal
```

Selain dengan eksplorasi, asumsi tersebut dapat diuji menggunakan uji
formal. Pada tahapan ini uji formal yang digunakan untuk normalitas
adalah uji Kolmogorov-Smirnov (KS). Hipotesis pada uji KS adalah sebagai
berikut.

$H_0$ : Sisaan menyebar normal

$H_1$ : Sisaan tidak menyebar normal

Berdasarkan hasil uji Kolmogorov-Smirnov diperoleh nilai statistik \(D=0.50478\) dengan p-value \(<2.2\times10^{-16}\). Karena p-value lebih kecil dari taraf nyata 5%, maka \(H_0\) ditolak. Dengan demikian, berdasarkan uji Kolmogorov-Smirnov, sisaan tidak memenuhi asumsi distribusi normal.

```{r}
#2) Sisaan saling bebas/tidak ada autokorelasi
Box.test(sisaan.ma2, type = "Ljung") 
#gagal tolak H0 > sisaan saling bebas
```

Selanjutnya akan dilakukan uji formal untuk kebebasan sisaan menggunakan
uji Ljung-Box. Hipotesis yang digunakan adalah sebagai berikut.

$H_0$ : Sisaan saling bebas

$H_1$ : Sisaan tidak tidak saling bebas

Berdasarkan uji Ljung-Box tersebut, didapat *p-value* sebesar 0.9902
yang lebih besar dari taraf nyata 5% sehingga gagal tolak $H_0$ dan
menandakan bahwa sisaan saling bebas. Hal ini berbeda dengan eksplorasi.

```{r}
#3) Sisaan homogen
Box.test((sisaan.ma2)^2, type = "Ljung") 
#gagal tolak H0 > sisaan homogen
```

Hipotesis yang digunakan untuk uji kehomogenan ragam adalah sebagai
berikut.

$H_0$ : Ragam sisaan homogen

$H_1$ : Ragam sisaan tidak homogen

Berdasarkan uji Ljung-Box terhadap sisaan kuadrat tersebut, didapat
*p-value* sebesar 0.3197 yang lebih besar dari taraf nyata 5% sehingga
gagal tolak $H_0$ dan menandakan bahwa ragam sisaan homogen.

```{r}
#4) Nilai tengah sisaan sama dengan nol
t.test(sisaan.ma2, mu = 0, conf.level = 0.95) 
#gagal tolak h0 > nilai tengah sisaan sama dengan 0
```

Terakhir, dengan uji-t, akan dicek apakah nilai tengah sisaan sama
dengan nol. Hipotesis yang diujikan sebagai berikut.

$H_0$ : nilai tengah sisaan sama dengan 0

$H_1$ : nilai tengah sisaan tidak sama dengan 0

Berdasarkan uji-ttersebut, didapat *p-value* sebesar 0.7926 yang lebih
besar dari taraf nyata 5% sehingga gagal tolak $H_0$ dan menandakan
bahwa nilai tengah sisaan sama dengan nol. Hal ini berbeda dengan
eksplorasi.

### Overfitting

Tahapan selanjutnya adalah overfitting, yaitu dengan menaikkan orde AR(\(p\)) dan/atau MA(\(q\)) dari model ARIMA(3,1,3) untuk mengetahui apakah terdapat model dengan orde yang lebih tinggi dan kinerja yang lebih baik. Kandidat model overfitting yang dipertimbangkan adalah ARIMA(4,1,3), ARIMA(3,1,4), dan ARIMA(4,1,4). Model ARIMA(3,1,3) digunakan sebagai model pembanding.

```{r}
#--- OVERFITTING ---#

# Model awal ARIMA(3,1,3)
model1a.ma2 <- Arima(
  train.ts,
  order = c(3,1,3),
  lambda = -0.11,
  method = "ML"
)

summary(model1a.ma2)
lmtest::coeftest(model1a.ma2)

# Model overfitting ARIMA(4,1,3)
model1b.ma2 <- Arima(
  train.ts,
  order = c(4,1,3),
  lambda = -0.11,
  method = "ML"
)

summary(model1b.ma2)
lmtest::coeftest(model1b.ma2)

#model yang dipilih adalah model awal, yaitu ARIMA(3,1,3)
```
Tahapan overfitting dilakukan dengan menaikkan orde AR(\(p\)) dari model ARIMA(3,1,3) menjadi ARIMA(4,1,3). Berdasarkan hasil pendugaan parameter, pada model ARIMA(3,1,3) terdapat parameter MA(1) yang tidak signifikan dengan p-value sebesar 0,952258. Sementara itu, pada model ARIMA(4,1,3), parameter AR(4) tidak signifikan dengan p-value sebesar 0,227278.

Berdasarkan perbandingan kriteria informasi, model ARIMA(3,1,3) memiliki nilai AIC sebesar -3092,03 dan BIC sebesar -3063,80, sedangkan ARIMA(4,1,3) memiliki AIC sebesar -3091,46 dan BIC sebesar -3059,20. Karena nilai AIC dan BIC ARIMA(3,1,3) lebih kecil dibandingkan ARIMA(4,1,3), maka model ARIMA(3,1,3) dipertahankan sebagai model yang digunakan pada tahap selanjutnya.

```{r}
overfitting <- data.frame(
  Model = c(
    "ARIMA(3,1,3)",
    "ARIMA(4,1,3)"
  ),
  AIC = c(
    AIC(model1a.ma2),
    AIC(model1b.ma2)
  ),
  BIC = c(
    BIC(model1a.ma2),
    BIC(model1b.ma2)
  )
)

overfitting

```

erdasarkan kedua model hasil overfitting, yaitu model ARIMA(3,1,3) dan ARIMA(4,1,3), diperoleh bahwa model ARIMA(3,1,3) memiliki nilai AIC dan BIC yang lebih kecil dibandingkan dengan model ARIMA(4,1,3), yaitu masing-masing sebesar -3092,03 dan -3063,80. Selain itu, pada model ARIMA(3,1,3) terdapat satu parameter yang tidak signifikan, yaitu parameter MA(1), sedangkan pada model ARIMA(4,1,3) terdapat satu parameter yang tidak signifikan, yaitu AR(4). Oleh karena itu, berdasarkan perbandingan nilai AIC, BIC, dan signifikansi parameter, model ARIMA(3,1,3) tetap digunakan untuk melakukan peramalan.

### Peramalan

Peramalan dilakukan menggunakan fungsi `forecast()` . Contoh peramalan
berikut ini dilakukan untuk 30 hari ke depan.

```{r}
#---FORECAST---#
ramalan <- forecast::forecast(model1.ma2, h = 30) 
ramalan
data.ramalan <- ramalan$mean
plot(ramalan)
```

Berdasarkan hasil plot ramalan di atas, dapat dilihat bahwa ramalan
ARIMA(1,1,2) cenderung menurun di awal periode dan stabil hingga akhir
periode. Selanjutnya, dapat dicari nilai akurasi antara hasil ramalan
dengan data uji sebagai berikut.

```{r}
perbandingan <- data.frame(
  Aktual = ma2.test$`Semua Provinsi`[1:30],
  `Hasil Forecast` = as.numeric(data.ramalan)
)

perbandingan
```

## Data Real

Digunakan data kurs yang dalam hal ini hanya digunakan data 500 periode
awal

```{r}
datacabai <- read_excel("C:\\SEM 5\\MPDW\\Perkembangan Harga Cabai Rawit di Solo.xlsx")
datacabai <- datacabai[1:500,]
datacabai.ts<-ts(datacabai)
```

### Eksplorasi Data

#### Plot Data Penuh

```{r}
plot.ts(datacabai.ts, 
        lty = 1, 
        xlab = "Periode", 
        ylab = "Harga Cabai Rawit (Rp/kg)", 
        main = "Perkembangan Harga Cabai Rawit")
```

Berdasarkan plot data deret waktu, terlihat bahwa data cenderung
memiliki trend yang naik. Berdasarkan pola data, pembagian data latih
dan data uji ditetapkan dengan proporsi 86%:14%.

#### Plot Data Latih

```{r}
kurstrain<-datacabai[1:4]
train.ts<-ts(kurstrain)
plot.ts(train.ts, lty=1, xlab="Periode", ylab="Harga Cabai Rawit (Rp/kg)", main="Plot Harga Cabai Rawit Train")
```

Berdasarkan plot data deret waktu pada data latih, terlihat bahwa data
cenderung memiliki trend yang naik dan cenderung tidak bergerak pada
nilai tengah tertentu. Hal ini mengindikasikan bahwa data tidak
stasioner dalam rataan.

#### Plot Data Uji

```{r}
kurstest<-datacabai[1:4]
test.ts<-ts(kurstest)
plot.ts(test.ts, lty=1, xlab="Periode", ylab="Harga Cabai Rawit (Rp/kg)", main="Plot Harga Cabai Rawit (Rp/kg) Test")
```

### Uji Stasioneritas Data

#### Plot ACF

```{r}
acf(train.ts)
```

Berdasarkan plot ACF, terlihat bahwa plot ACF data menurun secara
perlahan (*tails of slowly*). Hal ini juga menjadi indikasi bahwa data
tidak stasioner dalam rataan

#### Uji ADF

```{r}
datacabai.ts <- ts(datacabai$`Semua Provinsi`)

class(datacabai.ts)
is.ts(datacabai.ts)
length(datacabai.ts)
```
```{r}
n <- length(datacabai.ts)

n_train <- floor(0.8 * n)

train.ts <- datacabai.ts[1:n_train]
test.ts <- datacabai.ts[(n_train + 1):n]
```

```{r}
length(train.ts)
length(test.ts)
```
```{r}
tseries::adf.test(train.ts)
```

$H_0$ : Data tidak stasioner dalam rataan

$H_1$ : Data stasioner dalam rataan

Berdasarkan uji ADF tersebut, didapat *p-value* sebesar 0.3887 yang
lebih besar dari taraf nyata 5% sehingga tak tolak $H_0$ dan menandakan
bahwa data tidak stasioner dalam rataan. Hal ini sesuai dengan hasil
eksplorasi menggunakan plot time series dan plot ACF, sehingga
ketidakstasioneran model kedepannya harus ditangani

#### Plot Box-Cox

```{r}
index <- seq(1:400)

# Box-Cox
bc <- boxcox(train.ts ~ index, lambda = seq(0.5, 2, by = 0.1))

# Nilai lambda optimum (rounded)
lambda_opt <- bc$x[which.max(bc$y)]
lambda_opt

# Selang kepercayaan 95% untuk lambda
ci_lambda <- bc$x[bc$y > max(bc$y) - 0.5 * qchisq(0.95, df = 1)]

# Batas bawah dan batas atas
ci_lower <- min(ci_lambda)
ci_upper <- max(ci_lambda)

c(Batas_Bawah = ci_lower, Batas_Atas = ci_upper)
```

### Penanganan Ketidakstasioneran Data

```{r}
# Dufferencing pertama
train.diff<-diff(train.ts,differences = 1) 

# Plot hasil differencing
plot.ts(train.diff, lty=1, xlab="periode", ylab="Data Difference Harga Cabai", main="Plot Difference Harga Cabai")
```

Berdasarkan plot data deret waktu, terlihat bahwa data sudah stasioner
dalam rataan ditandai dengan data bergerak pada nilai tengah tertentu
(tidak terdapat trend ataupun musiman pada data)

#### Plot ACF

```{r}
acf(train.diff)
```

Berdasarkan plot tersebut, terlihat bahwa plot ACF cuts off pada lag
ke 1. Hal ini menandakan data sudah stasioner dalam rataan dan
ketidakstasioneran data telah berhasil tertangani.

#### Uji ADF

```{r}
tseries::adf.test(train.diff)
```

$H_0$ : Data tidak stasioner dalam rataan

$H_1$ : Data stasioner dalam rataan

Berdasarkan uji ADF tersebut, didapat *p-value* sebesar 0.01 yang lebih
kecil dari taraf nyata 5% sehingga tolak $H_0$ atau data stasioner dalam
rataan. Hal ini sesuai dengan hasil eksplorasi menggunakan plot time
series dan plot ACF, sehingga dalam hal ini ketidakstasioneran data
sudah berhasil ditangani dan dapat dilanjutkan ke pemodelan

```{r}
library(MASS)

# 1. Sesuaikan panjang index karena differencing menghilangkan 1 observasi awal
index_diff <- seq(1:length(train.diff))

# 2. Cek apakah ada nilai negatif/nol. Jika ada, tambahkan konstanta (c) 
# agar nilai minimum data menjadi > 0 (misalnya menjadi 1)
min_val <- min(train.diff)

if (min_val <= 0) {
  c <- abs(min_val) + 1
  train.diff_shifted <- train.diff + c
} else {
  train.diff_shifted <- train.diff
}

# 3. Plot Box-Cox pada data yang sudah di-shift
bc_diff <- boxcox(train.diff_shifted ~ index_diff, lambda = seq(0.5, 2, by = 0.1))

# 4. Nilai lambda optimum (rounded)
lambda_opt_diff <- bc_diff$x[which.max(bc_diff$y)]
print(paste("Lambda optimum setelah diff:", lambda_opt_diff))

# 5. Selang kepercayaan 95% untuk lambda
ci_lambda_diff <- bc_diff$x[bc_diff$y > max(bc_diff$y) - 0.5 * qchisq(0.95, df = 1)]

# Batas bawah dan batas atas
ci_lower_diff <- min(ci_lambda_diff)
ci_upper_diff <- max(ci_lambda_diff)

c(Batas_Bawah = ci_lower_diff, Batas_Atas = ci_upper_diff)
```


### Identifikasi Model

#### Plot ACF

```{r}
acf(train.diff)
```

Berdasarkan plot tersebut, terlihat bahwa plot ACF cenderung *cuts off*
pada lag ke 1, sehingga jika plot PACF dianggap *tails of*, maka model
tentatifnya adalah ARIMA(0,1,1).

#### Plot PACF

```{r}
pacf(train.diff)
```

Berdasarkan plot tersebut, terlihat bahwa plot PACF cenderung *cuts off*
pada lag ke 1, sehingga jika plot ACF dianggap *tails of*, maka model
tentatifnya adalah ARIMA(1,1,0).

Jika baik plot ACF maupun plot PACF keduanya dianggap tails of, maka
model yang terbentuk adalah ARIMA(1,1,1)

#### Plot EACF

```{r}
eacf(train.diff)
```

Identifikasi model menggunakan plot EACF dilakukan dengan melihat ujung
segitiga pada pola segitiga nol. Dalam hal ini model tentatif yang
terbentuk adalah ARIMA(1,1,2), ARIMA(2,1,2), dan ARIMA(3,1,2).

### Pendugaan Parameter Model Tentatif

#### ARIMA(0,1,1)

```{r}
model1.da=Arima(train.diff, order=c(0,0,1),method="ML")
summary(model1.da) 
lmtest::coeftest(model1.da) #seluruh parameter signifikan
```

#### ARIMA(1,1,0)

```{r}
model2.da=Arima(train.diff, order=c(1,0,0),method="ML")
summary(model2.da) 
lmtest::coeftest(model2.da) #seluruh parameter signifikan
```

#### ARIMA(1,1,1)

```{r}
model3.da=Arima(train.diff, order=c(1,0,1),method="ML")
summary(model3.da) 
lmtest::coeftest(model3.da) #tidak ada parameter signifikan
```

#### ARIMA(1,1,2)

```{r}
model5.da=Arima(train.diff, order=c(1,0,2),method="ML")
summary(model5.da) 
lmtest::coeftest(model5.da) #terdapat parameter tidak signifikan
```

#### ARIMA(2,1,2)

```{r}
model6.da=Arima(train.diff, order=c(2,0,2),method="ML")
summary(model6.da) #
lmtest::coeftest(model6.da) #NaN
```

### Ringkasan AIC

```{r}
model_tentatif <- data.frame(
  Model = c("ARIMA(0,1,1)","ARIMA(1,1,0)","ARIMA(1,1,1)", "ARIMA(1,1,2)",
            "ARIMA(2,1,2)"),
  AIC   = c(AIC(model1.da),AIC(model2.da), AIC(model3.da), AIC(model5.da), AIC(model6.da)),
  BIC   = c(BIC(model1.da),BIC(model2.da), BIC(model3.da), BIC(model5.da), BIC(model6.da))
)

model_tentatif
```

Berdasarkan pendugaan parameter di atas, nilai AIC terkecil dimiliki
oleh model ARIMA(1,1,1) dan parameter model ARIMA(1,1,1) juga seluruhnya
signifikan sehingga model yang dipilih adalah model ARIMA(1,1,1).

### Analisis Sisaan

Model terbaik hasil identifikasi kemudian dicek asumsi sisaannya. Sisaan
model ARIMA harus memenuhi asumsi normalitas, kebebasan sisaan, dan
kehomogenan ragam. Diagnostik model dilakukan secara eksplorasi dan uji
formal.

#### Eksplorasi Sisaan

```{r}
sisaan.da <- model1.da$residuals

par(mfrow = c(2,2),    
    mar = c(4,4,2,1),  
    oma = c(0,0,2,0))  

# Q-Q Plot
qqnorm(sisaan.da, main = "Normal Q-Q Plot")
qqline(sisaan.da, col = "blue", lwd = 2)

# Plot Sisaan vs Waktu
plot(sisaan.da, type = "p",
     main = "Plot Sisaan vs Waktu",
     xlab = "Waktu", ylab = "Sisaan")

# ACF
acf(sisaan.da, main = "ACF Sisaan")

# PACF
pacf(sisaan.da, main = "PACF Sisaan")

```

Berdasarkan plot kuantil-kuantil normal, secara eksploratif terlihat
bahwa sisaan tidak sepenuhnya menyebar normal karena titik-titik
cenderung menyimpang dari garis 45∘. Selain itu, lebar pita sebaran
sisaan tampak tidak seragam, yang mengindikasikan adanya heterogenitas
ragam. Sementara itu, plot ACF dan PACF sisaan dari model ARIMA(0,1,1)
menunjukkan tidak adanya spike signifikan pada 20 lag pertama, sehingga
secara visual sisaan dapat dianggap saling bebas. Kondisi ini akan diuji
lebih lanjut dengan uji formal.

#### Uji Formal

```{r}
#1) Sisaan Menyebar Normal 
ks.test(sisaan.da,"pnorm")  #gagal tolak H0 > sisaan menyebar normal
```

Selain dengan eksplorasi, asumsi tersebut dapat diuji menggunakan uji
formal. Pada tahapan ini uji formal yang digunakan untuk normalitas
adalah uji Kolmogorov-Smirnov (KS). Hipotesis pada uji KS adalah sebagai
berikut.

$H_0$ : Sisaan menyebar normal

$H_1$ : Sisaan tidak menyebar normal

Berdasarkan uji KS tersebut, didapat *p-value* sebesar 2.2e-16 yang kurang
dari taraf nyata 5% sehingga tolak $H_0$ dan menandakan bahwa sisaan
tidak menyebar normal. Hal ini sesuai dengan hasil eksplorasi
menggunakan plot kuantil-kuantil normal.

```{r}
#2) Sisaan saling bebas/tidak ada autokorelasi 
Box.test(sisaan.da, type = "Ljung")  #gagal tolak H0 > sisaan saling bebas
```

Selanjutnya akan dilakukan uji formal untuk kebebasan sisaan menggunakan
uji Ljung-Box. Hipotesis yang digunakan adalah sebagai berikut.

$H_0$ : Sisaan saling bebas

$H_1$ : Sisaan tidak tidak saling bebas

Berdasarkan uji Ljung-Box tersebut, didapat *p-value* sebesar 0.2683
yang lebih besar dari taraf nyata 5% sehingga gagal tolak $H_0$ dan
menandakan bahwa sisaan saling bebas. Hal ini berbeda dengan eksplorasi.

```{r}
#3) Sisaan homogen 
Box.test((sisaan.da)^2, type = "Ljung")  #gagal tolak H0 > sisaan homogen
```

Hipotesis yang digunakan untuk uji kehomogenan ragam adalah sebagai
berikut.

$H_0$ : Ragam sisaan homogen

$H_1$ : Ragam sisaan tidak homogen

Berdasarkan uji Ljung-Box terhadap sisaan kuadrat tersebut, didapat
*p-value* sebesar 0.588 yang lebih dari taraf nyata 5% sehingga
tolak $H_0$ dan menandakan bahwa ragam sisaan homogen.

```{r}
#4) Nilai tengah sisaan sama dengan nol 
t.test(sisaan.da, mu = 0, conf.level = 0.95)  #gagal tolak h0 > nilai tengah sisaan sama dengan 0
```

Terakhir, dengan uji-t, akan dicek apakah nilai tengah sisaan sama
dengan nol. Hipotesis yang diujikan sebagai berikut.

$H_0$ : nilai tengah sisaan sama dengan 0

$H_1$ : nilai tengah sisaan tidak sama dengan 0

Berdasarkan uji-ttersebut, didapat *p-value* sebesar 0.9959 yang lebih
besar dari taraf nyata 5% sehingga gagal tolak $H_0$ dan menandakan
bahwa nilai tengah sisaan sama dengan nol. Hal ini berbeda dengan
eksplorasi.

### Overfitting

```{r}
model3.da=Arima(train.diff, order=c(0,0,2),method="ML")
summary(model3.da) 
lmtest::coeftest(model3.da) #tidak ada parameter signifikan
```

### Model Terbaik : ARIMA(0,1,1)

```{r}
model1.da=Arima(train.diff, order=c(0,0,1),method="ML")
summary(model1.da)
lmtest::coeftest(model1.da)
```

### Peramalan

Peramalan dilakukan menggunakan fungsi `forecast()` . Contoh peramalan
berikut ini dilakukan untuk 30 hari ke depan.

```{r}
# ---FORECAST---
ramalan.da <- forecast::forecast(model1.da, h = length(test.ts))
```

```{r}
data.ramalan.da <- ramalan.da$mean
plot(ramalan.da)
```

```{r}
# Inverse differencing
pt_akhir_train <- tail(train.ts, 1) 

forecast <- diffinv(data.ramalan.da, differences = 1, xi = pt_akhir_train)
hasil <- forecast[-1]
hasil <- forecast[1:length(test.ts)]

# Bandingkan aktual vs forecast
perbandingan.da <- cbind(
  Aktual   = test.ts,
  Forecast = hasil
)

print(head(perbandingan.da, 10))   

# Hitung akurasi
akurasi_test <- accuracy(hasil, test.ts)
akurasi_test
```

```{r}
# Plot data
ts.plot(datacabai.ts, col = "black", lty = 1,
        xlab = "Waktu", ylab = "Kurs")

# Garis forecast
lines(431:(430+length(hasil)), hasil, col = "blue", lty = 2, lwd = 2)
legend("topleft", 
       legend = c("Data Aktual", "Forecast"),
       col = c("black", "blue"),
       lty = c(1,2,3), lwd = c(1,2,1), bty = "n")

```
